【裁判字號】    98,勞再易,7
【裁判日期】    990107
【裁判案由】    清償債務
【裁判全文】
臺灣高等法院民事判決                 98年度勞再易字第7號
再 審 原告  永達保險經紀人股份有限公司
法定代理人  甲○○
再 審 被告  乙○○
上列當事人間請求清償債務事件，再審原告對於中華民國98年6
月24日本院97年度勞上易字第83號確定判決提起再審，本院判決
如下：
    主  文
再審之訴駁回。
再審訴訟費用由再審原告負擔。
    事實及理由
一、再審原告起訴主張略以：
  (一)再審被告於民國(下同)97年5月22日本院97年度勞上易字第
    83號民事事件(下稱前訴訟)第一審所提出之「民事爭點整理
    狀」之爭點理由中，並無再審被告所稱已於前訴訟第一審否
    認受領新台幣(下同)72萬1,697元之情事；再審被告於98年2
    月17日之陳報狀，未匯款之部分皆因行使抵銷權所致，且陳
    報內容係針對再審被告原僅承認收受17萬6,356元之補充，(
    後再審被告自認額增加至30萬8,447元)。再審被告仍應返還
    72萬1,697元之事實並未改變，其撤銷自認之主張，難認有
    理由。另據兩造成立之承攬契約，再審被告任職期間所受報
    酬如有短少，衡情豈有不於前訴訟第一審為爭執。然再審被
    告於前訴訟第一審僅爭執其有續期報酬未領，足認再審被告
    未於前訴訟第一審提出「未受領72萬1,697元」之攻擊防禦
    方法，實屬可歸責再審被告之事由，前訴訟第二審法院應不
    許其再提出，惟前訴訟第二審法院竟許再審被告爭執是否受
    領72萬1,697元之攻擊防禦方法，違反民事訴訟法第447條規
    定，原確定判決適用法規顯有錯誤。
  (二)再審原告於98年4月28日所提出之民事答辯(三)狀中，陳明:「
    ．‥則再審原告所屬所有業務主管似乎均可利用此一漏洞，
    締結保單衝高業績再予撤銷，縱使佣金報酬、續年度報酬遭
    追回，仍得保有高額特別酬勞之不當得利，則再審原告豈不
    受有不測重大之損失?是再審被告所言，應無可採為是」。
    惟原確定判決並未對此加以論斷，即做出不利再審原告之結
    論，屬民事訴訟法第469條第6款判決不備理由之當然違背法
    令，適用法規顯有錯誤。
  (三)縱依前訴訟程序第二審法院認定結果，即報酬定義只僅限於
    因招攬承保業務而受領之佣金報酬，並不包括為獎勵主管領
    導及推介業績之其他報酬，再審被告仍須返還53萬8,107元
    予再審原告，其金額遠大於再審被告自認之金額，是為可受
    較有利益，有當事人發現未經斟酌之證物或得使用該證物之
    情事，自合民事訴訟法第496條第1項第13款之規定。爰依民
    事訴訟法第496條第1項第1款、第13款之規定，提起再審之
    訴，並聲明：(一)本院97年度勞上易字第83號判決(下稱原確
    定判決)不利於再審原告部分廢棄。(二)上開廢棄部分，再審
    被告在本院前審之上訴駁回。
二、按確定終局判決適用法規顯有錯誤者，得提起再審之訴，民
    事訴訟法第496條第1項第1款固定有明文。所謂適用法規顯
    有錯誤，應以確定判決違背法規或現存判例解釋者為限，若
    在學說上諸說併存尚無法規判解可據者，不得指為用法錯誤
    （最高法院57年度臺上字第1091號判例參照）。復按事實審
    法院認定事實之職權，無適用法規顯有錯誤之可言（最高法
    院63年度臺再字第67號判例參照）。又適用法規顯有錯誤，
    不包括漏未斟酌證據及認定事實錯誤之情形在內（最高法院
    63年度臺上字第880號判例參照）。再按當事人發見未經斟
    酌之證物或得使用該證物，如經斟酌可受較有利益之裁判者
    ，得以再審之訴對於確定終局判決聲明不服，民事訴訟法第
    496條第1項第13款固有明文。惟所謂當事人發現未經斟酌之
    證物或得使用該證物者，係指在前訴訟程序不知有該證物，
    現始知之，或雖知有此證物而不能使用，現始得使用者而言
    （最高法院32年上字第1247號判例參照）。即事實審言詞辯
    論終結前未存在之證物，或已存在並能利用而不提出，或已
    提出之證物，均不得據為再審理由。經查：
  (一)再審原告主張前訴訟第二審接受再審被告爭執是否受領72萬
    1,697元之攻擊防禦方法，違反民事訴訟法第447條規定，認
    原確定判決有民事訴訟法第496條第1項第1款之再審事由云
    云。惟原確定判決事實及理由欄四、(四)2.記載：「按民事訴
    訟法第280條第1項之規定，係指當事人對於他造主張之事實
    ，於言詞辯論時，消極的不表示意見，法律擬制其為自認而
    言，此與同法第279條第1項所定自認，必須當事人對於他造
    主張之事實，積極的表示承認之情形有別，兩者在法律上之
    效果亦不相同；前者本無自認行為，不生撤銷自認之問題，
    應許當事人於事實審言詞辯論終結前，為追復爭執之陳述，
    使擬制自認失其效力。本件兩造未於原審程序進行整理並協
    議簡化爭點，則被上訴人主張上訴人自系爭客訴撤契案件已
    受領之報酬共計721,697元之事實，上訴人於原審僅消極未
    表示意見，依上開說明，其於本院二審程序為追復爭執之陳
    述使擬制自認失其效力，尚非法所不許。」，足見原確定判
    決以兩造未於前訴訟程序之第一審為協議簡化爭點，再審原
    告主張再審被告自系爭客訴撤契案件已受領之報酬共計721,
    697元之事實，再審被告於原審僅消極未表示意見，按其情
    節，非可斷定再審被告必無爭執之意，故許再審被告在第二
    審程序，為追復之陳述，以除去法律所擬制不利益之結果，
    而保護其正當權益，經核並無任何違誤。再審原告主張原確
    定判決違反民事訴訟法第447條之規定，有同法第496條第1
    項第1款之再審事由，即不足採。
  (二)再審原告主張原確定判決未就其所主張「…則再審原告所屬
    所有業務主管似乎均可利用此一漏洞，締結保單衝高業績再
    予撤銷，縱使佣金報酬、續年度報酬遭追回，仍得保有高額
    特別酬勞之不當得利，則再審原告豈不受有不測重大之損失
    ?」之事實為論斷，遽對其做出不利之結論，屬民事訴訟法
    第469條第6款判決不備理由之當然違背法令，適用法規顯有
    錯誤。惟查，再審原告所指摘之上開事由，洵屬事實審法院
    認定事實之職權及證據之取捨，無適用法規顯有錯誤之可言
    。且原確定判決事實及理由欄六已敘明：「本件事證已明，
    兩造其餘攻擊防禦方法與所舉證據，核與本件判決結果不生
    影響，爰不再逐一論駁，…。」，是原確定判決縱未針對再
    審原告上開論述為批駁，亦非屬判決不備理由之當然違背法
    令，更無適用法規顯有錯誤之可言。再審原告主張原確定判
    決有民事訴訟法第496條第1項第1款之再審事由，自不足採
    。
  (三)再審原告主張原確定判決未斟酌兩造撤契後所生之債權債務
    關係，如再審起訴狀附表一所示，依前訴訟程序第二審法院
    認定結果，再審被告仍須返還53萬8,107元予再審原告，其
    金額遠大於再審被告自認之金額，是為可受較有利益之判決
    云云。惟再審原告提出如再審起訴狀附表一之資料，核屬再
    審原告於前訴訟程序已經提出之證據資料，核諸前揭說明，
    再審原告主張之證物，非屬前訴訟程序不知有該證物，或雖
    知有此而不能使用之情形，自非當事人發見未經斟酌之證物
    或得使用該證物之情形，與民事訴訟法第496條第1項第13款
    之再審事由之規定不符，再審原告據以提起再審，於法尚有
    不合。
三、綜上所述，原確定判決並無再審原告主張適用法規顯有錯誤
    、當事人發現漏未斟酌證據之情形。再審原告指摘原確定判
    決具有民事訴訟法第496條第1項第1款、第13款之再審事由
    ，顯不足採。再審原告據以提起本件再審之訴，為顯無理由
    ，應不經言詞辯論，逕以判決駁回之。
四、據上結論，本件再審之訴，為顯無理由，爰判決如主文。
中    華    民    國    99    年    1    月    7    日
                      勞工法庭
                            審判長法  官  蕭艿菁
                                  法  官  周舒雁
                                  法  官  陳姿岑
正本係照原本作成。
不得上訴。
中    華    民    國    99    年    1     月    11    日
                                  書記官  黃慶霽

司法院資訊處製作；財團法人民間司法改革基金會備份。
